臺灣嘉義地方法院民事判決　　　　　　　99年度重訴字第39號
原　　　告　陳柃樺　　民國91.
　　　　　　陳柏宏　　民國97.
兼 上 2 人
法定代理人　陳昱旭
原　　　告　邵慶章
　　　　　　邵吳阿珠
上 5人共同
訴訟代理人　林德昇律師
　　　　　　謝耿銘律師
被　　　告　莊偉良
訴訟代理人　黃裕中律師
上列當事人間請求損害賠償事件，原告提起刑事附帶民事訴訟（
民國98年度交附民字第170號），經刑事庭移送前來，並據原告
就車損部分為訴之追加，本院於100年8月3日言詞辯論終結，判
決如下：
  主  文
被告應給付原告陳柃樺新臺幣捌拾柒萬伍仟捌佰柒拾伍元、原告
陳柏宏新臺幣壹佰零伍萬肆仟伍佰壹拾玖元、原告陳昱旭新臺幣
捌拾肆萬捌仟伍佰陸拾伍元、原告邵慶章新臺幣陸拾柒萬仟柒
佰陸拾柒元、原告邵吳阿珠新臺幣柒拾伍萬伍仟捌佰壹拾陸元，
及均自民國九十八年十二月九日起至清償日止，按週年利率百分
之五計算之利息。
原告其餘之訴駁回。
訴訟費用由原告陳昱旭負擔十五分之一，餘由被告負擔。
本判決第一項原告陳柃樺部分其以新臺幣貳拾玖萬貳仟元、原告
陳柏宏部分其以新臺幣拾伍萬貳仟元、原告陳昱旭部分其以新
臺幣貳拾捌萬仟元、原告邵慶章部分其以新臺幣貳拾貳萬伍仟
元、原告邵吳阿珠部分其以新臺幣貳拾伍萬貳仟元為被告供擔保
後，各得假執行。但被告各以新臺幣捌拾柒萬伍仟捌佰柒拾伍元
為原告陳柃樺、以新臺幣壹佰零伍萬肆仟伍佰壹拾玖元為原告陳
柏宏、以新臺幣捌拾肆萬捌仟伍佰陸拾伍元為原告陳昱旭、以新
臺幣陸拾柒萬仟柒佰陸拾柒元為原告邵慶章、以新臺幣柒拾伍
萬伍仟捌佰壹拾陸元為原告邵吳阿珠預供擔保後，各得免為假執
行。
原告其餘假執行之聲請駁回。
  事實及理由
一原告起訴主張：原告陳昱旭於民國98年3月6日18時許，駕駛車
  號2868-MB號自小客車（下稱甲車），搭載配偶邵昭萍，行經
  嘉義縣東石鄉鰲鼓村台61線258.2公里往南7公尺處，遭同向行
  駛之楊贄銘駕駛車號4230-WP號自小客車（下稱乙車）追撞甲
  車後方保險桿左側，致甲車偏左擦撞中央分隔島，陳昱旭所駕
  駛之甲車停於中央分隔島位置，楊贄銘所駕駛之乙車撞擊甲車
  後，往右轉向致車輛打滑停於路肩。被告莊偉良駕駛車號5S-0
  277號自小客車（下稱丙車）行經該路段時，因疏未注意車前
  狀況，撞擊甲車右側車門，致邵昭萍受有「低血容積休克、胸
  腹及腿撞挫傷雙腿開放性骨折」之傷害致死，並使陳昱旭受有
  「左下肢脛骨、腓骨骨折」之傷害。被告行經劃有分向限制線
  之道路，原應注意車前狀況，保持安全距離，並隨時採取必要
  之安全措施，而當時情形為夜間，水泥路面無缺陷、無障礙物
  ，視距良好，並無不能注意之情形，被告竟疏未與前車保持安
  全距離，且未注意車前狀態，致撞擊邵昭萍致死、撞擊陳昱旭
  成傷。又依被告所辯，其明知前方箱型車急踩煞車，不思減速
  以隨時保持注意，反而超越前車，致不慎撞及陳昱旭及邵昭萍
  ，且若被告有與該箱型車保持安全距離，也不需移往內側車道
  ，另被告在煞車距離30公尺後，車速仍於75.6至92.6公里，在
  煞車前車速相當快，應係超越限速時速90公里無疑。原告請求
  明細如下：(一)原告陳柃樺為陳昱旭與邵昭萍之長女，91年9月
  19日出生，自98年3月6日邵昭萍死亡翌日即98年3月7日起至陳
  柃樺111年9月19日成年止，共計13年又6個月，受有二分之一
  扶養權利之損失，每月扶養費依行政院主計處公布之平均每人
  月消費支出表，臺南縣地區97年每月15,265元即每年183,180
  元計算，按霍夫曼計算式扣除中間利息後為945,616 元。原告
  陳柏宏為陳昱旭與邵昭萍之長子，97年9月4日出生，自於98年
  3月6日邵昭萍死亡翌日即98年3月7日起至陳柏宏117 年9月4日
  止，共計19年又6個月，受有二分之一扶養權利之損失，每月
  扶養費依15,265元即每年183,180元計算，按霍夫曼計算式扣
  除中間利息後為1,247,095元。原告邵慶章係邵昭萍之父，居
  住高雄市，37年6月24日生，育有長女邵昭萍及邵耀賢、邵昭
  琪、邵千玲。邵慶章於邵昭萍死亡時年60歲，依97年臺灣地區
  男性簡易生命表，尚有平均餘命21.34年，需邵昭萍等4人扶養
  ，再依97年度高雄市地區平均每人月消費支出18,450元即每年
  221,400元，按霍夫曼計算扣除中間利息，邵慶章得請求扶養
  費799,468元。原告吳阿珠係邵昭萍之母，居住高雄市，39年7
  月21日生，於邵昭萍因本件車禍事故死亡時年58歲，尚有平均
  餘命26.84年，需邵昭萍等4人扶養，再依97年度高雄市地區平
  均每人月消費支出18,450元，換算每年為221,400元，按霍夫
  曼氏計算扣除中間利息，邵吳阿珠得請求扶養費953,068元。
  (二)陳昱旭受前揭傷勢，有3個月無法工作，事故前98年2月份薪
  資51,285元，總計受有喪失薪資153,855元，支出本人醫療費
  11,526元、邵昭萍醫療費1,544元、本人看護費2萬元、支出邵
  昭萍殯葬費344,000元、所有93年11月29日以63萬元購買之所
  有之甲車車輛毀損損害28萬元。(三)陳柃樺年僅6歲、陳柏宏年
  僅1歲，幼年喪母，精神遭受無比痛苦，各請求精神上損害賠
  150萬元。陳昱旭受有前揭傷勢，請求精神上損害賠50萬元、
  喪偶之痛以及2名子女不能得到母愛，精神上遭受無比折磨，
  請求精神上損害賠償150萬元。邵慶章、邵吳阿珠辛苦將邵昭
  萍教養成人，竟因本件車禍死亡，白髮人送黑髮人，實令邵慶
  章、邵吳阿珠痛苦，心中悲痛實難言喻，所受痛苦實屬重大，
  爰各請求150萬元精神慰撫金。扣除已領取之強制汽車責任險
  保險金後，陳昱旭得請求2,510,925元、陳柃樺得請求2,145
  ,616元、陳柏宏得請求2,447,095元、邵慶章得請求1.999,468
  元、邵吳阿珠得請求2,153,068元。爰依民法第191條之2、第1
  84條第1項、第185條第1項前段，及第192條、第193條、第194
  條、第195條第1項、第196條規定，提起本訴。聲明：被告應
  給付陳柃樺2,145,616元；陳柏宏2,447,095元；陳昱旭2,510,
  925元、邵慶章1.999,468元、邵吳阿珠2,153,068元，及均自
  附民起訴狀繕本送達被告翌日起至清償日止，按週年利率5﹪
  計算之利息，並願供擔保請准宣告假執行。
二被告則以：(一)本院98年度交易字第180號刑事判決、及該判決
  所引用臺灣省嘉雲區車輛行車事故鑑定委員會、臺灣省車輛行
  車事故覆議鑑定委員會之鑑定意見，均採認承辦員警在鑑定委
  員會所稱肇事地點往後（北方）約200公尺處才有路幅兼上坡
  路段，而認定肇事地點為直線道路並非彎道，進而認定被告未
  注意車前狀況，有肇事責任，但查：依被告於99年5月12日庭
  呈台61線257.9K（即本件事故地點前300公尺）至258.2K（本
  件事故地點）由南往北車道路間拍攝照片顯示：事故路段前，
  該路段確呈現左彎（即員警所稱路幅），且道路高程略呈上升
  趨勢，足見員警所述顯然錯誤，依此錯誤前提所推認之結論已
  非無疑，則被告是否能注意車前狀況，仍應審酌事實為斷。事
  故發生前，被告原行駛於外側車道，因前方廂型車煞車，被告
  變換至內側車道，其識距會因道路左彎上坡，更較照片為短窄
  ，再參以事故當時夜間、下雨、無照明，單憑被告自小客車大
  燈照明，識距顯然較庭呈照片降低甚多；反觀原告事故前車輛
  打橫停放於內外車道分道線上，其車身右側面對北上來車，車
  側邊唯獨右側方向燈屬自發性光源，但原告並未開啟警示燈號
  ，是被告駛至原告自小客車停車地點前，根本無自發性光源可
  供警示，加上原告夫妻均站立於自小客車右側，則本件事故發
  生前，唯獨靠被告自小客車大燈照射所及範圍，始屬被告得注
  意範圍。(二)依被告所駕駛Nissan  Sentra自小客車所進行汽車
  頭燈照射辨識距離測試顯示：在無對向車干擾之情形下，乘坐
  靜止Nissan  Sentra自小客車受測者可辯識距離依目標物顏色
  不同而有差異，平均值約在35.4公尺至20公尺之間，再參照警
  政署交通組專員李宏振所撰寫對交通事故處理種子教官研習知
  道路交通事故預防與處理要領授課內容，就一般駕駛人於時速
  80公里，看見危險所需反應距為22公尺，被告所供事故發生前
  時速約7、80公里，如以時速80公里計算，每秒均速前行22.2
  公尺，被告自小客車車燈最遠視距35.4公尺，是駛至此視距範
  圍內，才能看見前方有原告自小客車橫阻路中，被告反應危險
  距離後，不到1秒隨即撞上原告自小客車，誠難期待被告有足
  夠時間反應，遑論為必要措置防止事故發生，更無期待可能性
  。此尚未考量路況左彎上坡、雨夜、右前方有箱型車阻斷視野
  等車行狀況，若再加入事故現場狀況，被告視距必較前項推論
  為短，參以本件事故路段為快速道路，係專供汽車行駛之公路
  。又行人在未劃設人行道之道路，應靠邊行走，並不得在道路
  上任意奔跑、追逐、嬉戲或坐、臥、蹲、立，阻礙交通，高速
  公路及快速公路交通管制規則第2條第1項第2款、道路交通安
  全規則第133條分別定有明文，是陳昱旭夫妻於所駕駛車輛打
  滑靜止後，本應儘速設置警號標誌，並離開車道以免遭來車碰
  撞，然卻在雨夜於照明之情形下，滯留於快速道路車道上，衡
  諸常情一般駕駛人殊難想像會有人滯留於快速道路上，且能於
  車燈照射所及範圍為適當閃避舉措，是本件事故之發生應屬無
  法注意之意外事故，殊無強命被告負擔責任之理。(三)被告當時
  行駛於專供汽車行駛之快速道路，且該路段為高架路段、無岔
  路、無交流道，殊難預見（期）會有人停留於車道上，陳昱旭
  夫妻若非毫無意識危險，持續站立於車道上數分鐘，縱生事故
  ，亦屬車損問題而已，並不會造成陳昱旭夫妻人身損害，是就
  因其2人未即時離開，因而所擴大損害，甚至等同為自招傷亡
  。單憑被告所駕駛自小客車大燈照射識距範圍內，在高速道路
  速限90公里之情形下，根本不可能預見陳昱旭夫妻站立車道上
  之違規行為，遑論避免碰撞之結果發生，縱認被告得以預見，
  但絕不可能符合最高法院判決意旨所「對於危險結果之發生，
  稍加注意即能認識並予避免」標準，是基於信賴原則，被告因
  信賴陳昱旭夫妻會遵守交通則，且縱經相當注意，亦無法窺見
  渠等站立於車道上，且有足夠時間避免危險發生，應得免除過
  失責任。(四)本件所涉刑事案件二審法院囑託財團法人成大研究
  發展基金會（下稱成大基金會）鑑定有關事故責任比例，將是
  否列入陳昱旭、邵昭萍夫妻站在車道因素，其肇責比例相差10
  ﹪，顯見該鑑定係將「被告能預見原告自小客車橫置於車道上
  」與「被告於看見陳昱旭、邵昭萍夫妻站立在車道上」兩個不
  同議題混淆，且為相同評價，即被告能看到打橫車輛並為閃避
  ，就能避免陳昱旭、邵昭萍夫妻傷亡，乍看該推論似非無理，
  但細酌該推論必須植基於「打橫於快速道路車道上車輛駕駛或
  乘客，均會站立於車道上」為前提，但此前提顯然悖離一般經
  驗法則，參以陳昱旭、邵昭萍夫妻傷亡之結果，完全肇因於渠
  等自招傷亡行為，若渠等離開車道，充其量僅為車損問題，是
  依民法第217條第1項規定渠等對損害發生及擴大責任比例可謂
  100﹪，而非僅10﹪，足徵成大鑑定肇責任定顯然違反民法第2
  17條第1項規定，並有推論前提違反經驗法則之邏輯謬誤。上
  開鑑定著重於兩造車輛碰撞肇責鑑定，而非被告撞擊陳昱旭、
  邵昭萍夫妻之肇責鑑定，揆諸前開說明，此分屬不同議題，且
  兩議題並非互為因果，則上開鑑定結論，自不能作為於原告請
  求客體、被告有無過失、因果關係及與有過失判斷之依據。上
  開鑑定認為被告應降低車速以因應道路駕駛環境，並依陳昱旭
  供稱還有其他車輛開過，推認並非無法避免發生撞擊，但卻又
  記載陳昱旭陳述亦不一定可靠，則前揭推論有其他車輛通過是
  否為真，已非無疑。又縱然果真有車輛通過，則通過車輛究行
  駛於內側或外側車道、是否因看見陳昱旭打滑、楊贄銘閃避過
  程或聽聞聲響，而得注意閃避等情均屬不明，加上各該通過車
  輛之駕駛情境，與被告原行駛於內側車道，且外側有廂型車無
  法往外閃避，加上所有事故車輛均已定點，在毫無明顯警示，
  且有左彎兼上坡路視距短小之情況是否相仿，亦毫無所悉，前
  揭鑑定遽予斷然推認有其他車輛通過，則被告必能通過云云，
  殊屬無稽。且該鑑定對被告所提出當時車行客觀情狀、外側車
  道有廂型車、車燈識距、危險反應時間等主張，完全未予說明
  不足採憑理由，僅以被告須因應道路情況減速，但究竟要減至
  時速若干，除未說明外，亦忽略該路段為快速道路，正常情況
  是不會有人站立於車道上，是其所為推論，僅按其所預設前提
  作推論，又欠缺現場模擬或勘驗等實證基礎，則其所推論之結
  果，應無足採憑。(五)陳昱旭得領取之薪資並未減少，扶養費應
  以綜合所得稅親屬扶養寬減額作為計算基準，邵慶章、邵吳阿
  珠應互負扶養義務，且均有財產，不符法定受扶養要件。原告
  撫慰金過高。殯葬費其中涼水500元、紙厝1萬元非屬必要費用
  。另陳昱旭於遭被告撞擊前，有充分時間設置警示標誌及離開
  快速道路，然陳昱旭夫妻卻滯留於快速道路上，應承擔絕大部
  分之與有過失責任，並應扣除已領取之強制汽車責任保險金各
  30萬元及被告已經給付之50萬元（原告各10萬元）等語置辯。
  聲明：原告之訴及假執行之聲請均駁回，如受不利判決，請准
  供擔保，宣告免為假執行。
三下列事項為兩造所不爭執（見本院2卷第63頁、第64頁、第167
  頁），應堪採認：
(一)陳昱旭於98年3月6日18時2分許駕駛甲車，搭載其妻邵昭萍，
  沿嘉義縣東石鄉台61線快速道路內側車道，由北往南方向行駛
  ，行經嘉義縣東石鄉○○村○○○○○路南下258.2公里處，因
  故打滑撞及內側護欄後，停放於上開地點之內側與外側車道中
  間，陳昱旭與邵昭萍下車後，適被告駕駛丙車，沿上揭快速道
  路由北往南方向行駛，閃煞不及，丙車車前車頭擦撞甲車右側
  ，並撞及陳昱旭與邵昭萍，致陳昱旭受有左下肢脛骨、腓骨骨
  折等傷害，邵昭萍則受有下肢壓砸傷併雙脛骨與雙腓骨開放性
  骨折等傷害。邵昭萍經送往長庚醫療財團法人嘉義長庚紀念醫
  院（下稱長庚醫院）急救，於同日19時30分許死亡。
(二)陳昱旭因本件事故，支出其本人必要醫療費用、看護費31,526
  元。
(三)陳昱旭支出邵昭萍必要醫療費用1,544元。
(四)陳柃樺為邵昭萍之長女，係91年9月19日出生，於邵昭萍死亡
  時至其成年，有受扶養之必要，需受扶養13年又6個月，扶養
  義務人除邵昭萍外，尚有陳昱旭；陳柏宏為邵昭萍之子，係97
  年9月4日出生，於邵昭萍死亡時至其成年，有受扶養之必要，
  需受扶養19年又6個月，扶養義務人除邵昭萍外，尚有陳昱旭
  。
(五)邵慶章為邵昭萍之父，係37年6月24日生，於邵昭萍死亡時年
  60歲，其扶養義務人除邵昭萍外，至少尚有邵耀賢、邵昭琪、
  邵千玲；邵吳阿珠為邵昭萍之母，係39年7月21日生，於邵昭
  萍死亡時年58歲，其扶養義務人除邵昭萍外，至少尚有邵耀賢
  、邵昭琪、邵千玲，共有子女4人。
(六)原告因邵昭萍死亡事故，分別受領強制汽車責任保險金各30萬
  元。
(七)甲車係陳昱旭所有，係93年11月出廠，事發時價值30萬元，陳
  昱旭受領甲車報廢補償2萬元。
(八)被告已給付原告各10萬元。
四兩造爭執事項：
(一)莊偉良就本件事故之發生是否有過失。是否應負侵權行為責任
  。
(二)陳昱旭、邵昭萍就本件事故損害之發生或擴大是否與有過失。
  原告應否承擔與有過失比例。過失比例為何。
(三)原告得請求賠償之金額各為何。
五本院論述如下：
(一)莊偉良就本件事故之發生是否有過失？是否應負侵權行為責任
  ？
1.按因故意或過失，不法侵害他人之權利者，負損害賠償責任。
  又汽車、機車或其他非依軌道行駛之動力車輛，在使用中加損
  害於他人者，駕駛人應賠償因此所生之損害。但於防止損害之
  發生，已盡相當之注意者，不在此限。民法第184條第1項、第
  191條之2定有明文。又民法第191條之2立法理由係以近代交通
  發達，而因動力車輛肇事致損害人之身體或財產者，日見增多
  ，乃增定本條，凡動力車輛在使用中加損害於他人者，駕駛人
  即應賠償因此所生之損害。亦即以舉證責任倒置之方式，由法
  律推定駕駛人侵害他人之行為係出於過失，倘駕駛人欲主張免
  責事由，則須證明其對於防止損害之發生，已盡相當之注意，
  積極為防止損害之發生而有所作為，仍不免發生損害。準此，
  被害人依民法第191條之2規定，請求動力車輛之駕駛人賠償損
  害時，僅須證明其損害係因駕駛人使用該動力車輛時，侵害其
  權利，亦即損害之發生與駕駛人使用動力車輛之間有因果關係
  即可，至駕駛人於交通事故之發生，是否有過失，則不待被害
  人舉證。
2.次按汽車行駛時，駕駛人應注意車前狀況及兩車併行之間隔，
  並隨時採取必要之安全措施。道路交通安全規則第94第3項定
  有明文。經查，陳昱旭於98年3月6日18時2分許駕駛甲車，搭
  載其妻邵昭萍，沿嘉義縣東石鄉台61線快速道路內側車道，由
  北往南方向行駛，行經嘉義縣東石鄉○○村○○○○○路南下25
  8.2公里處，因故打滑撞及內側護欄後，停放於上開地點之內
  側與外側車道中間，陳昱旭與邵昭萍下車後，適被告駕駛丙車
  ，沿上揭快速道路由北往南方向行駛，閃煞不及，丙車車前車
  頭擦撞甲車右側，並撞及陳昱旭與邵昭萍，致陳昱旭受有左下
  肢脛骨、腓骨骨折等傷害，邵昭萍則受有下肢壓砸傷併雙脛骨
  與雙腓骨開放性骨折等傷害，邵昭萍經送往長庚醫院急救，於
  同日19時30分許死亡，已如前述，又事發當時天候雨、柏油路
  面濕潤、路面無缺陷，無障礙物，此有道路交通事故調查報告
  表〔見臺灣嘉義地方法院98年度相字第374號卷（下稱相驗卷
  ）第18頁〕可證，另當時夜間並無路燈照明，此固有照片（見
  相驗卷第28頁至第30頁，道路交通事故調查報告誤載為夜間有
  照明）可稽，然被告當時有開車燈，可以行駛，此據被告於刑
  事案件一審審理時自承明確〔見本院98年度交易字第180號卷
  （下稱刑案一審卷）第102頁〕，並無不能注意之情事，被告
  駕駛丙車行駛在後，本應遵守上開規定，注意車前狀況，隨時
  採取必要之安全措施，竟未注意及之，自後撞擊甲車，並撞及
  陳昱旭與邵昭萍，造成陳昱旭受傷及邵昭萍死亡，堪認其有過
  失，對防止損害之發生，未盡相當之注意，依前揭規定，被告
  自應負損害賠償責任。
3.被告雖以前揭情詞置辯，然：(1)被告駕駛之丙車撞擊甲車前，
  甲車係停在內側、外側車道間，已如前述，再對照被告所提出
  之照片（見本院1卷第138頁至第141頁），沿257.9至258.2標
  示之內側車道行駛，應可看見內外車道間界線之位置，尚無被
  告所辯因彎道及上坡而無法看見甲車之情形。再者，被告自承
  ：伊原行駛在外側車道，因看到外側車道前方有1輛廂型車減
  速，伊始變換到內側車道，若未變換車道，並無立即之危險，
  伊要變換至內側車道時，即知該路段係爬坡路段，並辯稱該處
  有彎度，伊變換至內側車道後之時速沒有變慢等語，則若被告
  所辯屬實，其原行駛在外側車道，未變換至內側車道既無立即
  之危險，則被告在該處係爬坡道、有彎度而有視距障礙情形下
  ，竟仍貿然變換至內側車道，且未減速慢行，而以原有時速行
  駛，實難謂對防止損害之發生，已盡相當之注意。(2)依高速公
  路及快速公路交通管制規則第5條第1項規定：汽車行駛高速公
  路及快速公路，應依速限標誌指示。但遇有濃霧、濃煙、強風
  、大雨或其他特殊狀況，致能見度甚低時，其時速應低於40公
  里或暫停路肩，並顯示危險警告燈。經查，被告事發當時時速
  80公里，當時夜間、下雨、無照明等情，為被告所自承（見本
  院1卷第130頁、2卷第165頁、刑案一審卷第102頁），是事故當
  時既係夜間、下雨、無照明等視線不佳之情況下，被告卻未減
  速，仍以時速80公里之速度高速行駛，自難以不及反應解免其
  責，亦難謂對防止損害之發生，已盡相當之注意。(3)學理上所
  稱之「信賴原則」，須以駕駛人對於防止危險發生之交通法令
  ，業已遵守，並盡相當之注意義務，以防止危險發生，始可信
  賴他人亦能遵守交通規則並盡同等注意義務，若因此而發生交
  通事故，方得以信賴原則為由免除過失責任（最高法院84年臺
  上字第5360號判例要旨參照）。本件被告有前揭未注意車前狀
  況，採取必要安全措施之違反交通安全規則之行為，且未為相
  當之注意，以防止危險發生，自不得據以主張信賴原則。至陳
  昱旭、邵昭萍有無過失，原告應否承擔與有過失責任，係屬另
  一問題，要不因而解免被告應負之損害賠償責任。
(二)陳昱旭、邵昭萍就本件事故損害之發生或擴大是否與有過失？
  原告應否承擔與有過失比例？過失比例為何？
1.按損害之發生或擴大，被害人與有過失者，法院得減輕賠償金
  額，或免除之。上開規定，於被害人之代理人或使用人與有過
  失者，準用之。民法第217條第1項、第3項定有明文。所謂被
  害人與有過失，係指被害人苟能盡其善良管理人之注意，即得
  避免其損害之發生、擴大，竟不注意之意（最高法院83年度臺
  上字第1701號判決意旨參照）。又按駕駛機車有過失致坐於後
  座之人被他人駕駛之車撞死者，後座之人係因藉駕駛人載送而
  擴大其活動範圍，駕駛人為之駕駛機車，應認係後座之人之使
  用人（最高法院74年臺上字第1170號判例要旨參照）。再按高
  速公路及快速公路交通管制規則第15條規定：汽車在行駛途中
  ，因機件故障或其他緊急情況無法繼續行駛時，應滑離車道，
  在路肩上停車待援。滑離車道時，應先顯示方向燈逐漸減速駛
  進路肩，車身或所載貨物突出部分，須全部離開車道。待援期
  間除顯示危險警告燈外，並在故障車輛後方50公尺至100公尺
  處設置車輛故障標誌警示之。前項情形汽車無法滑離車道時，
  除顯示危險警告燈外，應在故障車輛後100公尺以上處設置車
  輛故障標誌，同時應即通知該管公路管理機關或警察機關協助
  處理。又依道路交通事故處理辦法第3條第1款及第4條第1項第
  2款、第2項規定：在快速道路發生道路交通事故，其事故地點
  在車道者，駕駛人應先於事故地點後方80公尺處豎立車輛故障
  標誌或其他明顯警告設施。前項各款情形，遇雨霧致視線不清
  時，適當距離應酌予增加；其有雙向或多向車流通過，應另於
  前方或周邊適當處所為必要之放置。
2.經查：陳昱旭駕駛甲車，因故打滑撞及內側護欄後，停放於上
  開地點之內側與外側車道中間，未依前揭規定放置車輛故障警
  示標誌乙節，為陳昱旭所自承（見本院1卷第91頁），應堪認
  定。又原告雖主張：事發後陳昱旭有開啟警告燈，右側警示燈
  係因被撞擊損壞等語（見本院1卷第95頁），然為被告所否認
  ，再依被告所提出並為原告所不爭執之照片顯示（見本院1卷
  第96頁），甲車後方左右閃光警示燈並未亮起，是原告主張陳
  昱旭有開啟警示燈，尚難憑採。從而，陳昱旭所駕駛之甲車既
  停放於車道，卻未依前揭規定顯示危險警告燈及在故障車輛後
  方設置車輛故障標誌，堪認陳昱旭應與有過失。至陳昱旭於本
  院雖主張：伊後行李箱被護欄卡住，無法開啟等語（見本院1
  卷第92頁），然其於刑案一審審理時則陳稱：伊打算拿了警告
  標誌後再帶伊太太到旁邊等語（見刑案一審卷第27頁），可見
  當時甲車後行李箱並非無法開啟，原告前揭所辯，尚難採認。
  又甲車與丙車撞擊前，楊贄銘自其停放乙車處下車前往陳昱旭
  與邵昭萍乘坐之甲車處詢問要否叫救護車，當時陳昱旭與邵昭
  萍還坐在甲車內，1分鐘才下車，下車後站在甲車右前門等情
  ，業經陳昱旭於刑事一審審理時自承無訛（見刑案一審卷第27
  頁），且楊贄銘亦稱：伊停止時看見甲車在伊前方，伊不知道
  甲車上有幾人，伊下車過去站在南下北上之分隔島與陳昱旭他
  們交談，當時他們都在車內等語（見相驗卷第15頁），另邵昭
  萍報案時間係98年3月6日18時2分25秒，丙車撞擊甲車前，楊
  贄銘報案時間係98年3月6日18時3分50秒，此為兩造所不爭執
  ，並有嘉義縣警察局99年5月20日、99年6月24日函在卷可證（
  見本院1卷第101頁、第147頁至149頁），且陳昱旭與被告發生
  撞擊前，陳昱旭停在該處有3至5分鐘，亦據楊贄銘於本院陳稱
  在卷（見本院1卷第93頁），堪認甲車遭被告撞擊前，陳昱旭
  顯然有時間可以開啟危險警告燈，並放置車輛故障標誌，且有
  充分時間可與邵昭萍步行離開車輛來往之車道，然陳昱旭卻未
  為之，且與邵昭萍站立在甲車右前門之車輛來往車道位置，致
  遭被告不及煞車而撞擊，造成陳昱旭受傷及邵照萍死亡，對本
  件損害之發生亦有過失堪認陳昱旭、邵昭萍對本件事故及損害
  之發生，亦有過失。至原告主張依楊贄銘於相驗卷98年6月16
  日筆錄陳述所言可知，從甲車打滑至被告撞擊之時間應該是1
  至2分鐘等語（見本院1卷第159頁），然楊贄銘於該次筆錄係
  陳稱略以：伊本來開在外側車道，伊前方有甲車由內而外擋住
  伊去路，伊唯一路線就是往路肩靠，並採煞車避免撞上前車，
  所以造成伊車甩尾，變成逆向靠在路邊，…伊從駕駛座爬下去
  ，…站在南下北上之分隔島，…伊下車與陳昱旭夫妻交談，當
  時他們都在車內，不到1分鐘，伊回車上拿手機，打電話報案
  ，並往北走想找公里標示牌，伊講電話時，消防局問伊有沒有
  人受傷，伊本來想講沒有，但是忽然聽到撞擊聲，伊回頭看，
  被告車已撞到陳昱旭的車等語（見相驗卷第15、16頁），再依
  陳昱旭自承：伊撞上內側安全島後，有停住，伊跟伊太太在車
  上互看有沒有受傷，並在車內由伊太太以手機報警，伊跟伊太
  太發現車內駕駛座冒煙，所以趕快下車，伊跟伊太太都站在車
  子前方，伊2人同時站在車子右前門旁等語（見相驗卷第14頁
  ），可知甲車停住後，歷經楊贄銘自乙車副駕駛座爬下走至甲
  車與陳昱旭夫妻交談，邵昭萍並在車內打電話報案後，陳昱旭
  、邵昭萍始下車，且楊贄銘再往北走找公里數標示牌等，是依
  楊贄銘、陳昱旭上開陳述互核以觀，尚難認甲車打滑至被告撞
  擊之時間為1至2分鐘認，是原告前揭主張，尚難憑採。
3.本院審酌事故之發生，係因被告未減速行駛，未注意車前狀況
  ，隨時採取必要之安全措施，對防止損害之發生，未盡相當之
  注意；暨陳昱旭未開啟危險警告燈，及放置車輛故障標誌，且
  與邵昭萍站立於車輛來往車道之危險位置等情，認過失比例之
  分擔，就陳昱旭受傷部分，以陳昱旭負擔40﹪、被告負擔60﹪
  ；就邵昭萍死亡部分，由陳昱旭負擔30﹪、邵負擔10﹪、被告
  負擔60﹪為妥適，另邵昭萍乘坐陳昱旭所駕駛之甲車，亦應承
  擔陳昱旭之過失責任。
(三)原告得請求賠償之金額各為何？
1.按不法侵害他人致死者，對於支出醫療及殯葬費之人，應負損
  害賠償責任。被害人對於第三人負有法定扶養義務者，加害人
  對於該第三人亦應負損害賠償責任。不法侵害他人致死者，被
  害人之父母，雖非財產上之損害，亦得請求賠償相當之金額。
  又不法毀損他人之物者，被害人得請求賠償其物因毀損所減少
  之價額。民法第192條1項、第2項及第194條、第196條定有明
  文。本件陳昱旭受傷及甲車損害、邵昭萍死亡，既係因被告駕
  車之過失所致，而陳柃樺、陳柏宏為邵昭萍之子女、邵慶章、
  邵吳阿珠為邵昭萍之父母、陳昱旭為邵昭萍之配偶，則原告依
  前揭規定，請求被告給付，自屬有據。
2.茲就原告得請求金額分述如下：
(1)陳昱旭因本件事故，支出其本人必要醫療費用、看護費31,526
  元、支出邵昭萍必要醫療費用1,544元，已如前述，則陳昱旭
  此部分請求合計33,070元，應屬有據。
(2)陳昱旭主張支出邵昭萍殯葬費344,000元，並提出臺南縣柳營
  鄉公所祿園殯葬設施使用申請單、繳款書、修德葬儀社收據、
  東岳國際開發股份有限公司統一發票為證〔見本院98年度交附
  民字第170號卷（下稱附民卷）第28頁至第31頁〕，被告除辯
  稱：修德葬儀社165,000元部分，其中涼水500元、紙厝1萬元
  ，非屬必要費用外，其餘則未爭執。按所謂殯葬費用，係指收
  殮費及埋葬費，故凡屬殯殮禮儀及埋葬風俗所需，均非不得請
  求，又依臺灣地區民情風俗，信奉佛教、道教者，為求往生者
  於另一世界有安身之處，在世親屬亦多會為其燒化一紙厝，是
  堪認紙厝為風俗所必須。另依原告所陳，涼水係工作人員飲用
  ，此部分非與殯葬事宜直接有關，難認係喪葬必要之費用，應
  予剔除。是陳昱旭請求343,500元，應屬有據。
(3)甲車係陳昱旭係陳昱旭所有，係93年11月出廠，事發時價值30
  萬元，陳昱旭受領甲車報廢補償2萬元，已如前述，且甲車車
  損減少價值以28萬元計算，亦為被告所不爭執（見本院1卷第
  158頁），是陳昱旭請求甲車車損28萬元，亦屬有據。
(4)陳昱旭請求3個月無法工作，事故前98年2月份薪資51,285元，
  總計受有喪失薪資153,855元，為被告所否認，並以前揭情詞
  置辯。經查：本院檢附陳昱旭提出之所得明細單向其任職之台
  塑關係企業麥寮管理部函查結果，陳昱旭自98年3月6日下班途
  中發生車禍，自次日即3月7日起至同年5與27日止核定為職業
  災害，本期間陳昱旭無法上班應減發薪資（載明於所得明細單
  之「缺勤減發小計」），然依勞動基準法第59條第2項規定，
  雇主應按其原領薪資數額予以補償（載明於所得明細單之「公
  傷假補償墊付款」），另自98年3月至5月所得明細單實發金額
  係指該期間實領薪資（「應發項目小計」減「缺勤減發小計」
  減「合計應扣」），此有台塑關係企業麥寮管理部99年7月19
  日函可稽（見本院1卷第210頁），再依98年3月至5月所得明細
  單顯示（見本院1卷第184頁至第），98年3至5月之「缺勤減發
  小計」欄金額依序為23,737元、50,469元、50,165元，98年3
  月至5月之「公傷假補償墊付款」欄金額依序為23,738元、50,
  469元、50,165元，堪認陳昱旭自98年3月至5月因傷無法上班
  減少薪資為124,371元（23,737＋50,469＋50,165＝124,371）
  。至陳昱旭另依勞動基準法第59條第2項規定領取薪資補償金
  額，乃係基於勞動契約關係所為給付，與本件侵權行為損害非
  同一原因，陳昱旭於受領補償後，不因此喪失其對侵害行為人
  之損害賠償請求權，故被告自不得因此主張就此免除其賠償範
  圍。從而，陳昱旭請求薪資損失124,371元，應屬有據。
(5)扶養費部分：
陳柃樺、陳柏宏扶養費部分：
  按父母對於子女依法負有扶養義務，民法第1114條、第1115條
  定有明文。又受扶養權利者，以不能維持生活而無謀生能力者
  為限。經查：陳柃樺為邵昭萍之長女，係91年9月19日出生，
  於邵昭萍死亡時至其成年，有受扶養之必要，需受扶養13年又
  6個月，扶養義務人除邵昭萍外，尚有陳昱旭；陳柏宏為邵昭
  萍之子，係97年9月4日出生，於邵昭萍死亡時至其成年，有受
  扶養之必要，需受扶養19年又6個月，扶養義務人除邵昭萍外
  ，尚有陳昱旭，已如前述。又陳柃樺、陳柏宏主張每月扶養費
  依行政院主計處公布之平均每人月消費支出表臺南縣地區97年
  每月15,265元即每年183,180元計算，被告則辯稱：應以綜合
  所得稅親屬扶養寬減額作為計算基準等語。經查：依行政院主
  計處公布之平均每人每月消費支出臺南縣為15,265元，每年18
  3,180元，有原告提出之支出表為證（見附民卷第17頁），此
  係針對平均消費支出統計，因以消費為導向，較符合一般扶養
  實情，是以每年183,180元計算其等得受扶養之金額，應屬可
  採。依此計算結果，再依年別單利5%複式霍夫曼計算法扣除中
  間利息，陳柃樺得受邵昭萍扶養之金額為926,459元【計算式
  ：（183,180×9.00000000）＋183,180×6╱12×（10.000000
  0000.00000000）＝1,852,918。1,852,918÷2＝926,459。元
  以下四捨五入，受扶養13年之年別單利5﹪複式霍夫曼係數為9
  .00000000，受扶養14年之年別單利5﹪複式霍夫曼係數為10.0
  0000000）】、陳柏宏得受邵昭萍扶養之金額為1,224,198元【
  計算式：（183,180×13.00000000）＋183,180×6╱12×（13
  .00000000000.00000000）＝2,448,396。2,448,396÷2＝1,2
  24,198。元以下四捨五入，受扶養19年之年別單利5﹪複式霍
  夫曼係數為13.00000000，受扶養20年之年別單利5﹪複式霍夫
  曼係數為13.00000000）】。
邵慶章、邵吳阿珠請求扶養費部分：
  按子女對於父母依法負有扶養義務。受扶養權利者，以不能維
  持生活而無謀生能力者為限。前項無謀生能力之限制，於直系
  血親尊親屬，不適用之。民法第1114條、第1115條、第1117條
  定有明文。經查：邵慶章為邵昭萍之父，係37年6月24日生，
  於邵昭萍死亡時年60歲，邵吳阿珠為邵昭萍之母，係39年7月
  21日生，於邵昭萍死亡時年58歲，已如前述，又邵慶章係高中
  肄業，現無工作，邵吳阿珠係國中畢業，無工作等情，亦據其
  等陳明無誤（見本院2卷第67頁），且邵慶章98年僅有獎金給
  予2,769元，名下有1991年福特六合汽車1部，另邵吳阿珠名下
  有房地各1筆、汽車1部價值合計1,255,619元，有稅務電子閘
  門財產所得調件明細表2份在卷可證（見本院1卷第192頁至第1
  95頁），惟原告主張前揭房地係供居住使用，且有以前揭房地
  為標的物設定抵押權，現尚欠貸款未繳乙節，亦據其提出放款
  帳戶還款交易明細表為憑（見本院2卷第4頁至第10頁），復為
  被告所不爭執，是邵慶章、邵吳阿珠主張其等不能維持生活，
  應屬有據。另被告雖辯稱：邵慶章、邵吳阿珠應互負扶養義務
  等語。然按夫妻互負扶養義務，其扶養義務之順序與直系血親
  卑親屬同。因負擔扶養義務而不能維持自己生活者，免除其義
  務。但受扶養權利者為直系血親尊親屬或配偶時，減輕其義務
  。民法第1114條第1款、第1116條之1、第1118條固定有明文。
  惟依民法第1118條規定，直系血親卑親屬因負擔扶養義務而不
  能維持自己生活者，固僅得減輕其義務，而不得免除之，惟亦
  指直系血親卑親屬係有能力負擔扶養義務之人而言，倘該直系
  血親卑親屬並無扶養能力，自無該條規定之適用（91年臺上字
  第1798號判例要旨參照）。準此，如夫妻互負扶養義務之人，
  並無扶養能力者，自無民法第1118條之適用，亦即得免除其扶
  養義務。經查，邵慶章、邵吳阿珠並無維持生活之能力，已如
  前述，自無扶養能力，參諸前揭最高法院判例要旨，自毋庸負
  擔扶養義務，是被告前揭所辯，尚難憑採。另依行政院主計處
  公布之平均每人月消費支出表高雄市地區97年高雄市每月18,4
  50元即每年221,400元計算（見附民卷第43頁），又邵慶章之
  扶養義務人除邵昭萍外，尚有邵耀賢、邵昭琪、邵千玲；邵吳
  阿珠之扶養義務人除邵昭萍外，至少尚有邵耀賢、邵昭琪、邵
  千玲，亦如前述。且邵慶章主張尚有餘命21.34年、邵吳阿珠
  尚有餘命26.84年，亦為被告所不爭執，依此計算結果，再依
  年別單利5%複式霍夫曼計算法扣除中間利息，邵慶章得受邵昭
  萍扶養之金額為789,611元【計算式：（221,400×14.0000000
  0）＋221,400×0.34×（14.00000000000.00000000）＝3,15
  8,443。3,158,443÷4＝789,611。元以下四捨五入，受扶養21
  年之年別單利5﹪複式霍夫曼係數為14.00000000，受扶養22年
  之年別單利5﹪複式霍夫曼係數為14.00000000）】、邵吳阿珠
  得受邵昭萍扶養之金額為926,360元【計算式：（221,400×16
  .00000000）＋221,400×0.84×（16.00000000000.00000000
  ）＝3,705,439。3,705,439÷4＝926,360。元以下四捨五入，
  受扶養26年之年別單利5﹪複式霍夫曼係數為16.00000000，受
  扶養27年之年別單利5﹪複式霍夫曼係數為16.00000000）】。
(6)精神慰撫金部分：
  按慰藉金之賠償，須以人格權遭遇侵害，使精神上受有痛苦為
  必要，其核給之標準固與財產上損害之計算不同，然非不可斟
  酌雙方身分、資力與加害程度及其他各種情形核定相當之數額
  （最高法院51年臺上字第223號判例要旨參照）。經查：紹慶
  章、邵吳阿珠為邵昭萍之父母，陳柃樺、陳柏宏為邵昭銘之子
  女、陳昱旭為邵昭萍之配偶，因本事件頓失至親，精神上自受
  有極大痛苦。本院審酌本件事發時，邵慶章時年60歲、邵吳阿
  珠時年58歲、陳柃樺時年6歲、陳柏宏時年約1歲、陳昱旭時年
  36歲，邵慶章係高中肄業，邵吳阿珠係國中畢業，陳昱旭係私
  立遠東工商專科學校五年制化學工程科畢業，陳柃樺、陳柏宏
  尚無工作、未就學，陳昱旭平均每月收入約45,000元；被告任
  職台塑石化擔任預算工程師，五專畢業，收入每月42,000元至
  44,000元等情，業據兩造陳明在卷。另邵慶章98年僅有獎金給
  予2,769元，名下有1991年福特六合汽車1部，另邵吳阿珠名下
  有房地各1筆、汽車1部價值合計1,255,619元，陳昱旭名下有
  汽車1部、陳柃樺、陳柏宏名下無財產、被告有投資等價值2,6
  31,875元等情，有稅務電子閘門財產所得調件明細表可佐等兩
  造之身分、地位、財產等情狀，認陳柃樺、陳柏宏、陳昱旭各
  請求賠償非財產上損害120萬元、邵慶章、邵吳阿珠各請求非
  財產上損害100萬元，另陳昱旭受有左下肢脛骨、腓骨骨折等
  傷害，請求非財產損害10萬元為適當，應予准許。
(7)綜上，陳柃樺得請求金額2,126,459元（926,459＋120萬）、
  陳柏宏得請求金額2,424,198元（1,224,198＋120萬）、邵慶
  章得請求1,789,611元（789,611＋100萬）、邵吳阿珠得請求
  1,926,360元（926,360＋100萬）、陳昱旭得請求2,080,941元
  （33,070＋343,500＋28萬＋124,371＋120萬＋10萬）。又就
  陳昱旭受傷及車損部分，以陳昱旭負擔40﹪、被告負擔60﹪；
  就邵昭萍死亡部分，由陳昱旭負擔30﹪、邵負擔10﹪、被告負
  擔60﹪，且邵昭萍乘坐陳昱旭所駕駛之甲車，亦應承擔陳昱旭
  之過失責任，已如前述，而本件陳柃樺、陳柏宏、邵慶章、邵
  吳阿珠及陳昱旭基於邵昭萍死亡部分既因邵昭萍死亡而有所請
  求，自應承擔過失相抵之責任。經減輕被告之賠償責任後，陳
  柃樺得請求1,275,875元〔2,126,459×（1－30﹪－10﹪）＝
  1,275,8  75，元以下四捨五入〕、陳柏宏得請求1,454,519元
  〔2,424,1 98×（1－30﹪－10﹪）＝1,454,519，元以下四捨
  五入〕、陳昱旭得請求1,248,565元〔（31,526＋28萬＋124,3
  71＋10萬）×（1－40﹪）＋（343,500＋120萬）×（1－30﹪
  －10﹪）＝1,248,565，元以下四捨五入〕、邵慶章得請求1,0
  73,767元〔1,789,611×（1－30﹪－10﹪）＝1,073,767，元
  以下四捨五入〕、邵吳阿珠得請求1,155,816元〔1,926,360×
  （1－30﹪－10﹪）＝1,155,816，元以下四捨五入〕。
(8)再按保險人依本法規定所為之保險給付，視為被保險人損害賠
  償金額之一部分；被保險人受賠償請求時，得扣除之，強制汽
  車責任保險法第32條定有明文。經查，原告因邵昭萍死亡事故
  ，分別受領強制汽車責任保險金各30萬元，且被告已給付原告
  各10萬元，均如前述，應自原告所得請求之金額中扣除，故陳
  柃樺得請求875,875元、陳柏宏得請求1,054,519元、陳昱旭得
  請求848,565元、邵慶章得請求673,767元、邵吳阿珠得請求75
  5,816元，逾此部分之請求，則屬無據。
六末按給付無確定期限者，債務人於債權人得請求給付時，經其
  催告而未為給付，自受催告時起，負遲延責任。其經債權人起
  訴而送達訴狀，或依督促程序送達支付命令，或為其他相類之
  行為者，與催告有同一之效力。民法第229條第2項定明文。又
  遲延之債務，以支付金錢為標的者，債權人得請求依法定利率
  計算之遲延利息。應付利息之債務，其利率未經約定，亦無法
  律可據者，週年利率為5﹪。同法第233條第1項本文、第203條
  亦定有明文。本件被告於98年12月8日收受起訴狀繕本，有起
  訴狀上收文戳章可證（見附民卷第9頁），則原告請求自98年
  12月9日起算之利息，均屬有據。綜上，原告依民法第184條第
  1項前段、第191條之2、第192條及第194條規定，請求被告給
  付陳柃樺875,875元、陳柏宏1,054,519元、陳昱旭848,565元
  、邵慶章673,767元、邵吳阿珠755,816元，及均自98年12月9
  日起至清償日止，按週年利率5﹪計算之利息，為有理由，應
  予准許。逾此部分之請求，為無理由，應予駁回。
七本件原告勝訴部分，兩造分別陳明願供擔保，聲請宣告假執行
  、免為假執行，經核均無不合，爰分別酌定相當之擔保金額，
  併准許之。至原告敗訴部分，其訴既經駁回，其假執行之聲請
  亦失所依附，應併予駁回。
八本件事證已臻明確，兩造其餘攻擊防禦方法，經核與本判決結
  果不生影響，爰不一一論敘，併此敘明。
九據上論結，本件原告之訴為一部有理由，一部無理由，依民事
  訴訟法第79條、第390條第2項、第392條第2項規定，判決如主
  文。
中    華    民    國   100    年    8     月    17    日
                    民事第三庭  法  官  蘇雅慧
以上正本係照原本作成。
如不服本判決，應於送達後20日內，向本院提出上訴狀（須附繕
本）並表明上訴理由，如於本判決宣示後送達前提起上訴者，應
於判決送達後10日內補提上訴理由狀。如委任律師提起上訴者，
應一併繳納上訴審裁判費。
中    華    民    國   100    年    8     月    17    日
                                書記官  李佳惠